【裁判字號】    86,訴,1696
【裁判日期】    900103
【裁判案由】    分割共有物
【裁判全文】
臺灣板橋地方法院民事判決  八十六年度訴字第一六九六號
    原      告    己○○
                              .
    訴訟代理人    李初東律師
    複  代理人    曹大誠律師
    送達代收人    庚○○      住台北市○○路六號八樓八０六室
    被      告    戊○○      住台北縣五股鄉○○路○段五八三號
    被      告    丁○○      .
    被      告    乙○○      住台北縣五股鄉○○路四七巷二三號
    訴訟代理人    丙○○      住台北縣五股鄉○○路十九之一號
    被      告    甲○○      住台北縣五股鄉○○路十九號之二
    訴訟代理人    吳宏城律師
    複  代理人    吳美津律師
右當事人間請求給付分割共有物事件本院判決如左：
    主    文
兩造共有坐落台北縣五股鄉○○○段獅子頭小段二三四地號土地（地目「林」，面積
零點貳伍柒零公頃）應予變賣分割，並按如附表所示兩造應有部分之比例分配價金。
訴訟費用由被告戊○○負擔百分之三十八、被告丁○○負擔百分之三、被告乙○○負
擔百分之十三、被告甲○○負擔百分之百分之十一，餘由原告負擔。
    事    實
甲、原告方面：
一、聲明：求為判決兩造共有坐落台北縣五股鄉○○○段獅子頭小段二三四地號（下
          簡稱二三四號土地），地目「林」，面積二千五百七十平方公尺土地准予
          分割。其分割方法如附圖所示Ｃ部分面積六百十五點七三平方公尺，按被
          告甲○○應有持分九十六分之十一（二百九十四點四八平方公尺），被告
          乙○○應有部分九十六分之十二（三百二十一點二五平方公尺）保持共有
          。Ｂ部分面積一千零四十四點零六平方公尺，按被告戊○○應有部分九十
          六分之三十六（九百六十三點七五平方公尺），被告丁○○應有部分九十
          六分之三（八十點三一平方公尺）保持共有。Ａ部分面積九百一十點二一
          平方公尺，即應有部分九十六分之三十四，分割歸由原告所有。
二、陳述：
（一）系爭二三四號土地為兩造所共有，其中原告之應有部分為九十六分之三十四；
      被告戊○○應有部分九十六分之三十六；被告丁○○應有部分九十六分之三；
      及被告乙○○應有部分九十六分之十二；被告甲○○應有部分九十六分之十一
      。又系爭土地並無不能分割之事由，但共有人間經多次調解均無法達成協議。
（二）依原告主張之分割方法，因被告所分割取得之土地上建物，大致皆為分割後之
      被告所有且為其所使用，符合目前原、被告雙方就系爭土地之使用現狀，避免
      其他分割方法可能造成土地與建物分屬不同使用人所產生之齟齬，自以原告主
      張之分割方法為適當。
（三）按依民法第八百二十三條第一項規定，各共有人，得隨時請求分割共有物，但
      因物之使用目的不能分割或契約定有不分割之期限者，不在此限，兩造共有之
      系爭土地並無不能分割之情事，爰提起本件訴訟，依法請求分割系爭共有土地
      。
乙、被告方面：
壹、被告戊○○部分：
    被告戊○○未於最後言詞辯論期日到場，惟依其前到場所為之聲明及陳述如后：
一、聲明：駁回原告之訴。
二、陳述：系爭土地早已經分割好，並製有契約及分割圖。
貳、被告丁○○部分：
    被告丁○○未於言詞辯論期日到場，亦未提出書狀作何聲明或陳述。
、被告乙○○部分：
    被告乙○○未於最後言詞辯論期日到場，惟依其前到場所為之聲明及陳述如后：
一、聲明：駁回原告之訴。
二、陳述：同意原告之分割之請求，但希望按現占用興建農舍位置分割。
肆、被告甲○○：
一、聲明：駁回原告之訴。
二、陳述：同意分割系爭土地，惟不同意原告之分割方案。亦不同意與其他共有人保
    持共有。
    理      由
一、本件被告丁○○未於言詞辯論期日到場，被告戊○○、乙○○未於最後言詞辯論
    期日到場，核無民事訴訟法第三百八十六條所列各款情形，爰依原告之聲請，由
    其一造辯論而為判決。
二、原告起訴主張，坐落系爭二三四號土地為兩造所共有，其中原告之應有部分為九
    十六分之三十四；被告戊○○應有部分九十六分之三十六；被告丁○○應有部分
    九十六分之三；及被告乙○○應有部分九十六分之十二；被告甲○○應有部分九
    十六分之十一。又系爭土地並無不能分割之事由，但共有人間經多次調解均無法
    達成協議，原告自得依民法第八百二十三條第一項之規定，請求原物分割為：如
    附圖所示Ａ部分由原告取得；Ｂ部分由被告戊○○與丁○○按如附表所示應有部
    分面積比例保持分別共有；Ｃ部分由被告乙○○、甲○○按如附表所示應有部分
    比例保持分別共有等情。
三、被告丁○○未於言詞辯論期日到場；另被告戊○○、乙○○未於最後言詞辯論期
    日到場，惟被告乙○○之前到場以其固同意分割系爭土地，然主張應按現使用部
    分分割；被告戊○○則表明應按以前之協議內容分割。被告甲○○則以，伊同意
    分割，惟不同意與被告乙○○保持共有等語為辯。
四、按各共有人，得隨時請求分割共有物，但因物之使用目的不能分割或契約訂有不
    分割之期限者，不在此限，民法第八百二十三條第一項定有明文。經查本件系爭
    二三四地號土地為兩造所共有，其應有部分比例如附表所示，其地目為林，面積
    共二五七○平方公尺，有原告提出之土地登記簿謄本一份為證，又原告主張系爭
    共有物並未訂定不分割之期限，雖為被告戊○○所否認，另稱：本件已訂有分割
    協議云云，並提出六十四年十二月間書立之分管合約書為證，惟姑不論該分管合
    約書是否有效成立（即得全體共有人同意而締），縱為有效之分管契約，與分割
    協議書尚屬有距，無得執此即認系爭土地已為協議分割。故原告依據民法第八百
    二十三條第一項之規定，請求分割共有物，於法尚無不合。
五、次按共有物之分割方法法院得因任何共有人之聲請，命為以原物分配於各共有人
    ，或變賣共有物，以價金分配於各共有人，民法第八百二十四條第一項亦有明文
    。且請求分割共有物之訴，應由法院依前開規定命為適當之分配，不受任何共有
    人主張之拘束。審判上共有物分割方法，在德、日、瑞民法，固以原物分割為原
    則，價金分配為例外，但我民法對於二者，則無分軒輊，均應由法院斟酌當事人
    之聲明，共有物之性質、經濟效用及全體共有人之利益等公平決定之，其分割方
    法縱使選擇兩者之一或併用兩者，亦屬無妨，但就同一共有物對於全體共有人，
    應採相同之分割方法。又按分割共有物以消滅共有關係為目的，其分割方法，除
    因該土地內部分土地之使用目的不能分割，或部分共有人明示就其分得部分，仍
    願維持共有關係外，不得將共有物之一部分歸部分共有人共有，使創設另一新共
    有關係（最高法院八十八年度臺上字第一二一○號、八十八年度臺上字第一九三
    二號、八十八年度臺上字第三一五五號、八十九年度臺上字第一○一○號、八十
    九年度臺上字第一七九七號判決意旨參照）。
六、經查本件原告主張之分割方法，係由原告以如附表所示之應有部分比例取得如附
    圖所示Ａ部分面積九一○點二一平方公尺；被告戊○○、丁○○以如附表所示之
    應有部分比例取得如附圖所示Ｂ部分面積一○四四點○六平方公尺，並以附表所
    示之應有部分面積比例保持分別共有；被告乙○○、甲○○以如附表所示之應有
    部分比例取得如附圖所示Ｃ部分面積六一五一點七三平方公尺，並以如附表所示
    應有部分面積比例保持分別共有。揆諸前開裁判意旨，被告戊○○與丁○○既未
    表明願維持共有；被告乙○○、甲○○更明示不願維持共有，本院自亦不得就該
    四名被告部分逕以原物分割方式，將系爭土地之某特定部分分割由其保持共有，
    而創設新共有關係，先此敘明。
七、再按土地法第三十一條規定「直轄市或縣（市）地政機關於其管轄區內之土地，
    得斟酌地方經濟情形，依其性質及使用之種類，為最小面積單位之規定，並禁止
    其再分割。」。查系爭土地為林地，業經台北縣政府依土地法第三十一條規定，
    訂定轄區內林業用地最小分割面積為零點一公頃（即一千平方公尺）等情，有台
    北縣政府八十八年八月十七日八八北府地測字三○六六二八號函及附件在卷可憑
    。故依前揭函所示意旨，系爭土地分割後面積不得小於零點一公頃。然查本件共
    有人數達五人，且其中原告之應有部分為九十六分之三十四，折合其得分得之面
    積約為九百一十點二一平方公尺；被告戊○○之應有部分為九十六分之三十六，
    折合其得分得之面積約為九百六十三點七五方公尺；被告丁○○之應有部分為九
    十六分之三，折合其得分得之面積約為八十點三一平方公尺；被告乙○○之應有
    部分為九十六分之一二，折合其得分得之面積約為三百二十一點二五平方公尺；
    被告甲○○之應有部分均為九十六分之十一，折合其得分得之面積約為二百九十
    四點四八平方公尺，顯然均不得獨立分割為一單位（即均小於最小分割面積限制
    ），而須與其他共有人或鄰地合併利用。惟揆諸前開說明，本件復無任何被告表
    明同意與他人共有，反之原告亦同，故本院審酌上情，認系爭二三四地號土地均
    以變賣分割之方式為適宜之方割方法，並分別按兩造如附表所示之應有部分比例
    分配價金。
八、從而，原告依民法第八百二十三條第一項之規定，起訴請求分割系爭兩造共有坐
    落臺北縣五股鄉○○○段獅子頭小段二三四地號土地，洵屬有據，應予准許。
九、據上結論：本件原告之訴為有理由，依民事訴訟法第三百八十五條第一項前段、
    第八十一條第二款、第八十五條第一項前段，判決如主文。
中      華      民      國    九十      年      一    月    三      日
                                  臺灣板橋地方法院民事第二庭
~B法  官  黃信滿
右為正本係照原本作成。
如對本判決上訴，須於判決送達後二十日內向本院提出上訴狀。
中      華      民      國    九十      年      一    月    三      日
~B書記官  陳玫伶
~F0
~T48
  附表：                                                                              │
編號 姓名      共有人就系爭土地應有部分比例
一   己○○    九十六分之三十四
二   戊○○    九十六分之三十六
三   丁○○    九十六分之三
四   乙○○    九十六分之十二
五   甲○○    九十六分之十一


司法院資訊處製作；財團法人民間司法改革基金會備份。
